臺灣臺北地方法院民事判決　　　　　　　 93年度建字第333號
原　　　告　榮民工程股份有限公司
法定代理人　甲○○
訴訟代理人　李家慶律師
　　　　　　蕭偉松律師
被　　　告　行政院內政部營建署
法定代理人　乙○○
訴訟代理人　謝家健律師
上列當事人間請求給付工程款事件，本院於中華民國94年7月22
日言詞辯論終結，判決如下：
    主  文
原告之訴及其假執行之聲請均駁回。
訴訟費用由原告負擔。
    事實及理由
一原告起訴主張：行政院國軍退除役官兵輔導委員會榮民工程事
  業管理處（以下稱「榮工處」）於民國84年6月19日，與臺灣
  省政府住宅及都市發展局（以下稱「臺灣省住都局」）簽訂「
  東西向快速公路八里新店線第一標（板橋民生路中山路口－中
  和中正路中山路口）」工程（以下稱「系爭工程」）契約。嗣
  原告經臺灣省住都局同意，繼受榮工處就系爭工程契約之全部
  權利義務。又凍省後，依臺灣省政府功能業務與組織調整暫行
  條例第4條規定，系爭契約亦已由臺灣省住都局移轉於被告辦
  理。系爭工程中高架道路部分，原告已於88年11月中旬完工，
  並應被告要求於89年1月31日先行開放通車，惟該高架道路鋼
  橋面鈑舖面自89年6月中旬起即開始發生局部擠壓龜裂情形，
  原告因被告請求於89年7月開始多次先行墊款進行維修並均經
  被告同意備查。被告曾於89年8月至90年6月間舉行9次鋼床鈑
  舖面改良事宜會議（以下稱改良事宜會議），並於90年3月間
  要求原告辦理舖面全面「翻修」工程，原告於90年6月17日即
  開始進行該項工作。因原告就系爭工程高架道路部分因先行通
  車所致鋼橋面鈑舖面破壞之新增維修及翻修工作，已額外支出
  相關費用高達新台幣（下同）42,172,207元，經原告於90年間
  多次請求被告給付上開工程費用均未獲回應。原告就系爭工程
  高架道路鋼橋面鈑舖面所使用之防水黏結層材料，於使用前即
  經臺灣省住都局核可，並遵照被告之設計圖施工，施作過程經
  被告全程監工，未發現有任何瑕疵或異常情形，完工後亦經被
  告及相關單位多次之通車前勘驗合格，始於89年1月31日先行
  開放通車，原告既已完全依約施作並經驗收合格，就系爭橋面
  破壞自無任何責任可言。被告為系爭工程高架道路鋼橋面鈑舖
  面損壞問題，曾進行8次舖面改良事宜研討會，依交通部公路
  局楊金澤副總工程司於第1次會議中之說明可知系爭工程高架
  道路路面破壞之原因，可能係因被告之設計所採鋼床鈑橋樑系
  統與傳統瀝青混凝土舖面系統間無法適當配合，且通車時亦未
  為車輛限重規定等多重因素所致。此外，中華民國建築技術學
  會（下稱建築技術學會）之鑑定報告及行政院工程會之調解建
  議均認系爭工程高架道路舖面之損壞，被告確有可歸責性，應
  負擔系爭工程高架道路舖面進行維修及翻修工作之工程費用。
  本件原告請求之順位：1.依系爭契約第6條工程變更請求給付
  工程款，2.依民法第490條第1項及第491條第1項新承攬契約請
  求給付工程款，3.依民法第179條不當得利返還請求權請求返
  還不當得利。縱原告使用之材料不符規範要求，被告對於該項
  材料之核可採用，實亦有民法第217條第2項所定未預促原告注
  意或怠於避免或減少損害之情形，其就系爭舖面損壞之發生或
  擴大，自亦與有過失。又被告先行開放通車時，因有未限制重
  型車輛行駛之不當使用情形，方致系爭舖面損害之發生或擴大
  ，亦有與有過失，類推適用民法第217條第1項及第2項規定，
  亦應負擔絕大部分之維修及翻修費用。原告茲考量建築技術學
  會之鑑定報告結果及工程會之調解建議，以及訴訟費用之減
  省，僅提起本訴向被告請求負擔一半之維修及翻修費用共計
  21,086,104元。並聲明：(一)被告應給付原告21,086,104元及自
  起訴狀繕本送達被告之翌日起至清償日止按年息5%計算之利息
  。(二)原告願以現金供擔保聲請宣告假執行。
二被告則辯稱：依防水及黏結施工說明，本件既為責任施工，故
  被告僅依其產品目錄規格作查核抽樣送驗，依承攬人獨立性之
  性質，不因業主對於承包商履約事項之備查、認可或核准行為
  ，而減少或免除承包商應負履約之責任。本件原告施作之鋼橋
  面鈑瀝青混凝土舖設工程，其施工之功能性需求為使瀝青混凝
  土舖設於鋼橋面鈑後具有與橋面黏結之功能，此係工程承攬人
  應負之重要義務，亦為本件承攬工作之目的。依防水及黏結之
  施工說明，材料取捨係原告自行斟酌使用，只要其材料及施作
  具有上陳防水及黏結之功能即可達此部分功能之設計上需求，
  被告並未指定使用之材料，無關原告就其施作前採用材料是否
  經被告備查，況被告僅係就其提供欲行施作之材料經試驗報告
  認為試驗內容符合規範而為備查，並非認為其施作之材料有防
  水及黏結功能，更非因此備查行為即可減免原告實際施作需符
  合防水及黏結功能性之義務。本件瀝青混凝土於通車後即因嚴
  重脫落而扭曲變形，考其原因根本係其施作及使用之材料不具
  防水及黏結功能（與材料之試驗內容無關），顯然為可歸責原
  告之事由，原告將之歸咎於重車輾壓等情與事實不符，尤其原
  告經改正依他法施作後即無此嚴重脫離龜裂變形之情形，可見
  係其施作及使用材料確有不當。原告主張路面損害係因重車輾
  壓所致，並無適當證據證明，又雖道路主管機關嗣為限制載重
  之措施，惟此限制之措施或係因重車行駛可能會引起路面損害
  ，為防患未然所為，無足證明係引起損壞之唯一原因，徵諸其
  他類此之工程雖有重車行駛，亦無本案之受損情形，再參原告
  所提改良事宜第7次會議紀錄之會議結論記載「舖面損壞責任
  歸屬尚未確切定論……」，可證遲至90年4月27日檢討會議時
  ，損壞情形究係如何造成尚無定論。依契約第19條之約定，被
  告可請原告依原設計圖進行鋼床鈑鋪面AC路面瑕疵翻修工作，
  原告為本件工程承攬人，對本件鋼橋面鈑瀝青混凝土舖設之黏
  結及防水功能自負有獨立、完全之責任，其因材料使用之失當
  所致損害應由其擔負修補之責，所生之費用自亦無從向被告請
  求。再者，依民法第508條規定，驗收前之損害亦應由承攬人
  承擔。原告於90年6月17日完成翻修，並於90年7月10日函請給
  付此部分之工程款，期間雖經提請工程會申訴，惟調解不成立
  ，迄93年11月3日提起本訴請求，已逾2年之請求權時效，被告
  茲以業已罹於時效抗辯。並聲明：(一)原告之訴及假執行之聲請
  均駁回；(二)如受不利判決被告願供擔保請准宣告免為假執行。
三兩造不爭執之事項：
  (一)行政院國軍退除役官兵輔導委員會榮民工程事業管理處於84
    年6月19日，與臺灣省政府住宅及都市發展局簽訂「東西向
    快速公路八里新店線第一標（板橋民生路中山路口－中和中
    正路中山路口）」工程契約。嗣原告經臺灣省住都局同意，
    繼受榮工處就系爭工程契約之全部權利義務。又凍省後，依
    臺灣省政府功能業務與組織調整暫行條例第4條規定，系爭
    契約亦已由臺灣省住都局移轉於被告辦理。（工程契約，見
    本院卷第13-16頁）
  (二)本工程高架道路部份於88年11月中旬完成，並於89年1月31
    日先行開放通車，自89年6月中旬起陸續發生局部擠壓龜裂
    情形。被告於89年6月27日函請原告修補路面破損之處，嗣
    被告召開多次鋼床鈑舖面（瀝青混凝土含防水黏結層）改善
    事宜協調會，於90年3月15日第6次會議結論，請原告依原設
    計圖進行鋼床鈑舖面AC路面翻修工作，於90年7月20日修繕
    完畢再行使用，本工程於91年5月6日經被告驗收合格。（89
    年9月6日備忘錄，見本院卷第30-39頁）（第6次會議紀錄，
    見本院卷(一)第49頁）（工程結算驗收證明書，見本院卷(一)第
    152 頁）
  (三)施工說明：「防水及黏結層材料　1.防水及黏結層廠商應提
    出原產地之國家標準，並檢具原產國公私營檢驗機構之檢驗
    合格證明書及進口證明有關文件，送請工地工程司核可後方
    可使用。2.若無法依上述條文提出標準得採用本圖所示之標
    準，每層材料應符合表三～表五所示規格，...，經工地工
    程司核可後施工。3.原生產廠商並應提供技術指導、責任施
    工。4.承包商應於施工前提送原廠商之施工實績詳細技術資
    料、施工規範及施工計劃，經工地工程司書面核定後確實施
    工...。」（見本院卷(一)第123頁）
  (四)原告就系爭工程鋼橋面鈑所施作之防水及黏結層材料，業經
    被告審查符合規範規定，同意備查。（備忘錄，見本院卷(一)
    第19-20頁）
  (五)被告於89年1月31日通車時未限制車輛載重。
  (六)原告於93年5月4日請求被告給付「東西向快速公路八里新店
    線第一標（板橋民生路中山路口－中和中正路中山路口）」
    工程高架道路鋼橋面鈑舖面因維修及翻修工作增加之費用計
    42,172,207元。（原告93年5月4日致被告函、透過公文電子
    交換系統送達被告之電腦系統作業歷史畫面，見本院卷第
    153、189頁）
  (七)中華民國建築技術學會於90年1月5日就「東西向快速公路八
    里新店線第一標（板橋民生路中山路口－中和中正路中山路
    口）鋼床鈑上A.C路面損壞責任歸屬」作成鑑定（90）建技
    字第016號報告書。（見本院卷第89-101頁）
  (八)行政院公共工程委員會於91年5月2日作成「東西向快速道路
    八里新店線第一標」調解建議。（見本院卷第102-104頁）
四本件爭點及本院之判斷：
  (一)系爭工程之鋼橋面鈑舖面損壞之原因為原告所提供之材料及
    施工不當。
    1.原告主張系爭工程高架道路部分於89年1月31日即依被告
      指示先行開放通車，惟並無車輛載重限制措施，致有許多
      大型車輛行駛其上，使道路舖面自89年5月起發生擠壓龜
      裂情形，系爭舖面損壞確係因可歸責於被告於先行通車之
      際未限制重型車輛行駛之不當使用所致。被告則辯以：原
      告未依施工圖說施作3層，僅施作1層，自屬施工瑕疵，顯
      然可歸責於原告，又承攬人就其承攬工作本應負獨立、完
      全之責任，加以工程施作除材料外，並涉及施工品質、施
      工方法及施工程序，應由原告負擔自其提供材料及施工不
      當所生之瑕疵及危險。
    2.經查：
      (1)系爭工程高架道路部份於88年11月中旬完成，並於89年
        1月31日先行開放通車，自89年6月中旬起陸續發生局部
        擠壓龜裂情形。被告於89年6月27日函請原告修補路面
        破損之處，嗣被告召開多次鋼床鈑舖面（瀝青混凝土含
        防水黏結層）改善事宜協調會，於90年3月15日第6次會
        議結論，請原告依原設計圖進行鋼床鈑舖面AC路面翻修
        工作，於90年7月20日修繕完畢再行使用，系爭工程於
        91 年5月6日經被告驗收合格（89年9月6日備忘錄，見
        本院卷(一)第30-39頁）（第6次會議紀錄，見本院卷(一)第
        49頁）（工程結算驗收證明書，見本院卷(一)第152頁)，
        已如前述。
      (2)中華民國建築技術學會90年1月5日「東西快速公路八里
        新店線第1標鋼床鈑上A.C路面損壞責任歸屬鑑定報告書
        」記載：「... 十一結論與建議... (五)防水黏結層經查驗
        檢附之証明確符合規範之要求，然該規範係規定於屋頂
        防水等靜態防水黏結效果之物理性，對於道路需承受動
        態抗剪、抗滑、抗張性之力等性質並無規範，且目前國
        內尚無適當試驗方法可以引用及比對之規範（設計圖說
        C層所規範之力學性質係針對日本網狀材料，而核准採
        用之材料為液態材料，無法選用比對）故無法推論其力
        學性質是否符合現場需要高抗剪性之需求，至於黏結效
        果，經抽樣25個調查，有3個（約12％）未與鋼床鈑黏
        結。(六)綜上之討論，路面產生滑動及車轍隆起之損壞現
        象，本會認為發生之主要原因，係在防水黏結層及密級
        配瀝青混凝土面層之材料引用，因從路面產生滑動及車
        轍隆起之損壞現象研判與含油量過高有關，雖然標的物
        在各項試驗皆符合設計要求下仍造成前述之損壞情形，
        可見在防水黏結層未發生效用時，一般道路瀝青混凝土
        鋪面系統是無法滿足鋼床鈑上之使用需求的。根據國內
        外案例及文獻記載，此二者需整體設計採用缺一不可，
        例如防水黏層若採樹脂類則瀝青面層應使用樹脂類或以
        彈性材料改質的黏結材，否則極易造成失敗。... 惟路
        面產生滑動及車轍隆起之損壞為事實之現象，本會認為
        應屬於業主及施工單位對新材料引用欠缺經驗所致，蓋
        因如推估至85年前之設計，國內採用鋼床鈑系統者畢竟
        為少數，新材料之使用大多引用國外之經驗，但因容易
        被質疑有指定材料之嫌，故業主及設計單位無法在規範
        中作硬性之規定；以本案為例，依設計單位設計原意係
        引用日本之防水黏結材配合傳統密級配瀝青路面，惟設
        計單位又無法在規範中作硬性之規定，而於使用前經合
        法程序所變更，業主單位對施工單位所提材料不熟悉而
        又不得不核其採用，造成了與設計原意有所落差，也使
        施工後之品質變得不穩定，因此整體而言，本案之責任
        實為本國對於新材料、新工法使用制度之不完整所致
        ... 」 (見本院卷(一)第99-101頁)可知系爭工程路面產
        生滑動及車轍隆起損壞之原因為：防水黏結層及密級配
        瀝青混凝土面層之材料不佳及施工不良。
      (3)行政院公共工程委員會「東西向快速公路八里新店線第
        1標履約爭議調解案調解建議」雖記載：「查本工程合
        約原對鋼橋面鈑上防水及黏結層材料之檢驗標準訂有詳
        細之規範，惟嗣後基於擴大競爭之考量，他造當事人 (
        即被告)乃核准申請人使用美國SWEPC公司之單層式防水
        及黏結層產品。然因雙方對是項新材料之特性並不熟悉
        ，且國內就是類工程亦缺乏豐富之施作經驗，詎高架道
        路通車不及半年即發現鋪面損壞之結果，...。次查本
        工程高架道路鋪面損壞之發生部分肇因於開放通車時未
        適當限制車輛載重所致，... 」 (見本院卷(一)第104頁)
        惟原告就路面損壞係因重車輾壓所致部分並未提出證據
        證明，且原告就系爭工程提供之防水黏結層及密級配瀝
        青混凝土面層之材料不佳及施工不良係路面損壞之原因
        ，縱使被告未適當限制車輛載重，僅是使該瑕疵提早被
        發現，難認是路面損壞之原因。
  (二)本件原告原給付之工作有瑕疵，就瑕疵修補之費用應由原告
    負擔。
    1.民法第492條規定：「承攬人完成工作，應使其具備約定
      之品質及無減少或滅失價值或不適於通常或約定使用之瑕
      疵。」同法第493條第1項規定：「工作有瑕疵者，定作人
      得定相當期限，請求承攬人修補之。」第2項規定：「承
      攬人不於前項期限內修補者，定作人得自行修補，並得向
      承攬人請求償還修補必要之費用。」系爭契約第19條約定
      ：「保固期限：在保固期內，倘有工程一部或全部走動、
      裂損、坍塌，或發生其他損壞時，經查明係由乙方工作不
      良，材料不佳所致者，應由乙方照圖樣負責於期限內無價
      修復。如延不照辦，甲方得動用保固金代為修復，並按民
      法第493條辦理」(見本院卷(一)第15頁)。
    2.系爭工程施工說明記載：「... (二)防水及黏結層材料　1.
      防水及黏結層廠商應提出原產地之國家標準，並檢具原產
      國公私營檢驗機構之檢驗合格證明書及進口證明有關文件
      ，送請工地工程司核可後方可使用。2.若無法依上述條文
      提出標準得採用本圖所示之標準，每層材料應符合表三～
      表五所示規格，...，經工地工程司核可後施工。3.「原
      生產廠商」並應提供技術指導、責任施工。4.承包商應於
      施工前提送原廠商之施工實績詳細技術資料、施工規範及
      施工計劃，經工地工程司書面核定後確實施工...。」 (
      見本院卷(一)第123頁)本件原告之第1次施工，係依上揭(二)
      1.之約定，原告提出系爭工程鋼橋面鈑所施作之防水及黏
      結層材料，經被告同意備查（備忘錄見本院卷第19-20頁
      ），故原告使用該材料施作，應認合於契約約定之程序。
      本件應認原告已依設計圖說完工。惟原告仍應依民法第
      492條之規定負承攬人之瑕疵擔保責任。
    3.本件原告承攬之系爭工程名稱為「東西向快速公路八里新
      店線第一標（板橋民生路中山路口－中和中正路中山路口
      ）」，亦即原告所承攬之工程為快速公路，其施工之功能
      性需求為使瀝青混凝土鋪設於鋼橋面鈑後具有與橋面黏結
      及防水之功能，此為本件承攬工作之目的，無待契約文字
      約定即應達此目的。如果瀝青混凝土與鋼橋面鈑無法黏結
      且無防水功能，則承攬工作之目的即無由達成。契約既約
      定本項工程為責任施工，原告對於所採用之材料、工法負
      責，不能因被告同意材料之備查而免責。
    4.本件原告承攬之工程既有防水黏結層及密級配瀝青混凝土
      面層之材料不佳及施工不良之瑕疵，依民法第492條、第
      493條之規定，原告為修補瑕疵所支出之費用應由其自行
      負擔。原告依系爭契約第6條工程變更請求給付工程款、
      依新承攬契約請求給付工程款、依據不當得利返還請求權
      請求返還不當得利，並無理由，何況其中依新承攬契約請
      求工程款部分自完工時起算已罹於時效。
五綜上所述，系爭工程之鋼橋面鈑舖面損壞之原因為原告所提供
  之材料及施工不當，原告給付之工作既有瑕疵，應負瑕疵修補
  之責，原告為修補瑕疵所支出之費用應由其自行負擔。從而原
  告依系爭契約第6條工程變更請求給付工程款、依新承攬契約
  請求給付工程款、依據不當得利返還請求權請求返還不當得利
  ，均無理由，應予駁回。原告之訴既經駁回，其假執行之聲請
  即失所附麗，應併予駁回。
六原告雖主張適用或類推適用民法第217條第1項：「損害之發生
  或擴大，被害人與有過失者，法院得減輕賠償金額，或免除之
  。」第2項：「重大之損害原因，為債務人所不及知，而被害
  人不預促其注意或怠於避免或減少損害者，為與有過失。」之
  規定被告應負擔絕大部分之維修及翻修費用云云，惟本件原告
  係請求被告給付工程款或不當得利，並無民法第217條之適用
  亦無從類推適用。本件事證已臻明確，兩造所為之其他主張陳
  述並所提之證據，經審酌後，認均與本件之結論無礙，不再一
  一論述，併予敘明。
七結論：本件原告之訴為無理由，依民事訴訟法第78條判決如主
  文。
中　　華　　民　　國　　 94 　　年　　8　　月　　8　　日
                  民事第五庭    法　官　周美雲
以上正本係照原本作成
如對本判決上訴，須於判決送達後20日內向本院提出上訴狀
中　　華　　民　　國　　 94 　　年　　8　　月　　8　　日
                       　　　　 書記官　黃菀茹
